臺灣嘉義地方法院民事判決
111年度朴簡字第81號
原      告  鴻光管理顧問有限公司

法定代理人  趙守文  
訴訟代理人  李郁奇  
被      告  林李瑞香（兼李呂彩雲之繼承人）

            蔡李桂香（兼李呂彩雲之繼承人）  

            李春波（兼李呂彩雲之繼承人）    

            李春山（即李呂彩雲之繼承人）    




            李春榮（兼李呂彩雲之繼承人）

            李春堂（兼李呂彩雲之繼承人）    

            李凱倫（即李呂彩雲之繼承人）

上  一  人
法定代理人  LE THI PHUONG（中文名：黎氏芳）（越南籍）

被      告  潘吉祥  
受告知人    京城商業銀行股份有限公司

法定代理人  戴誠志  
上列當事人間請求變價分割事件，本院於民國111年7月1日言詞
辯論終結，判決如下：
    主      文
被告林李瑞香、蔡李桂香、李春波、李春山、李春榮、李春堂、
李凱倫應就被繼承人李呂彩雲所有坐落嘉義縣○○鄉○○段000000地
號土地應有部分8分之1及嘉義縣○○鄉○○段00○號建物應有部分8分
之1，辦理繼承登記。
兩造共有如附表一所示之土地及建物，應予變價分割，所得價金
由兩造按如附表二所示應有部分比例分配。
訴訟費用由兩造按附表二所示訴訟費用負擔比例負擔。 
    事實及理由
一、被告經合法通知，未於言詞辯論期日到場，核無民事訴訟法
    第386條所列各款情形，爰依原告之聲請，由其一造辯論而
    為判決。
二、原告主張：如附表一所示之土地及建物（下稱系爭不動產）
    為兩造所共有，共有人之應有部分如附表二所示，兩造無不
    分割之協議，亦無因物之使用目的不能分割之情事，惟不能
    協議分割，爰依民法第823條第1項之規定，訴請裁判分割，
    並請求變價分割。又系爭不動產原共有人李呂彩雲已死亡，
    其應有部分應由其繼承人即被告林李瑞香、蔡李桂香、李春
    波、李春山、李春榮、李春堂、李凱倫繼承，且迄未辦理繼
    承登記，是一併請求該等被告辦理繼承登記等語。並聲明：
    如主文第1、2項所示。
三、被告未於言詞辯論期日到場，亦未提出書狀作何聲明或陳述
    。
四、得心證之理由：
  ㈠按分割共有物，性質上為處分行為，依民法第759條規定，共
    有不動產之共有人中有人死亡時，於其繼承人未為繼承登記
    以前，固不得分割共有物。惟按於分割共有物訴訟中，請求
    繼承人辦理繼承登記，並合併對渠等及其餘共有人為分割共
    有物之請求，不但符合訴訟經濟原則，與民法第759條及強
    制執行法第130條規定之旨趣無違（最高法院69年台上字第1
    012號民事判決參照）。查系爭不動產之原共有人李呂彩雲
    死亡後，李呂彩雲之繼承人林李瑞香、蔡李桂香、李春波、
    李春山、李春榮、李春堂、李凱倫迄未就李呂彩雲所遺系爭
    不動產應有部分8分之1辦理繼承登記，有原告所提土地登記
    謄本、繼承系統表、戶籍謄本、司法院家事事件公告在卷可
    憑，揆諸前揭說明，原告一併請求該等被告辦理繼承登記，
    並無不合，應予准許，爰判決如主文第1項所示。
　㈡按各共有人，除法令另有規定外，得隨時請求分割共有物，
    民法第823條第1項定有明文。原告主張系爭不動產為兩造所
    共有，共有人之應有部分如附表二所示，而兩造間就系爭不
    動產並無不分割之協議，亦無依物之使用目的不能分割之情
    形，惟不能協議分割等事實，業據其提出土地、建物登記謄
    本在卷為憑，亦未見被告提出書狀或於言詞辯論中以為爭執
    ，堪信原告之主張為真實，則原告請求法院裁判分割，自無
    不合，應予准許。
  ㈢按分割之方法不能協議決定，或於協議決定後因消滅時效完
    成經共有人拒絕履行者，法院得因任何共有人之請求，命為
    下列之分配：一、以原物分配於各共有人。但各共有人均受
    原物之分配顯有困難者，得將原物分配於部分共有人。二、
    原物分配顯有困難時，得變賣共有物，以價金分配於各共有
    人；或以原物之一部分分配於各共有人，他部分變賣，以價
    金分配於各共有人。以原物為分配時，如共有人中有未受分
    配，或不能按其應有部分受分配者，得以金錢補償之；以原
    物為分配時，因共有人之利益或其他必要情形，得就共有物
    之一部分仍維持共有，民法第824條第2項、第3項、第4項分
    別定有明文。又按共有人因共有物分割之方法不能協議決定
    ，而提起分割共有物之訴，應由法院斟酌共有物之性質、共
    有人之意願、全體共有人之利益、經濟效用等因素，秉持公
    平原則，而為適當之分配。經查，附表一所示建物在使用上
    屬獨立一體，如採取原物分割，將造成日後使用之困難，再
    者，附表一所示土地，為附表一所示建物所坐落之基地，性
    質上無法分離使用，是原物分割，顯有困難。若將系爭不動
    產，全部分配予兩造其中一方，則生金錢補償之問題，惟兩
    造間就金錢補償之金額，本無共識，本院自無從依此分割方
    式，將原物分配予兩造之一方，且為免再生金錢補償糾紛，
    亦不宜採取此種分割方式。是以，本院在斟酌系爭不動產之
    型態、建築結構及使用情形、經濟效用、兩造之利益等一切
    情形後，認為系爭不動產之分割方法，應以變賣共有物後以
    價金按應有部分比例分配於各共有人之方式較為適當，倘共
    有人希望維持所有權，仍得於拍賣程序中以買回之方式再度
    取得所有權。因此，原告主張將系爭不動產變價分割，應屬
    可採，爰判決如主文第2項所示。
　㈣按應有部分有抵押權或質權者，其權利不因共有物之分割而
    受影響；但有下列情形之一者，其權利移存於抵押人或出質
    人所分得之部分：一、權利人同意分割。二、權利人已參加
    共有物分割訴訟。三、權利人經共有人告知訴訟而未參加，
    民法第824之1條第2項定有明文。經查，原共有人李呂彩雲
    、被告林李瑞香、蔡李桂香、李春波、李春榮、李春堂之嘉
    義縣○○鄉○○段000000地號土地應有部分8分之1及嘉義縣○○鄉
    ○○段00○號建物應有部分8分之1於88年8月19日設定新臺幣57
    萬元之本金最高限額抵押權予京城商業銀行股份有限公司，
    有土地、建物登記謄本在卷可參，並經本院依法對抵押權人
    告知訴訟，惟其未依民事訴訟法第59條規定提出參加書狀表
    明參加訴訟，核已生上開民法第824之1條第2項第3款所定告
    知訴訟之效力，併予敘明。
五、末以分割共有物之訴，本質上並無訟爭性，兩造本可互換地
    位。本件原告起訴雖於法有據，但被告之應訴實因訴訟性質
    所不得不然，本院認為訴訟費用由敗訴之被告全部負擔，顯
    失公平，而應由兩造依原應有部分之比例分擔，較為公允，
    爰判決如主文第3項所示。
六、訴訟費用負擔之依據：民事訴訟法第80條之1、第85條第2項
    。
中　　華　　民　　國　　111 　年　　7 　　月　　29　　日
                  臺灣嘉義地方法院朴子簡易庭
                                  法　官　孫偲綺
以上正本係照原本作成。
如對本判決上訴，須於判決送達後20日內向本庭（嘉義市文化路
308之1號）提出上訴狀（均須按他造當事人之人數附繕本）。如
委任律師提起上訴者，應一併繳納上訴審裁判費。
中　　華　　民　　國　　111 　年　　7 　　月　　29　　日
                                  書記官  李珈慧
附表一：
土地部分：
土地坐落 面積（平方公尺） 權利範圍 嘉義縣○○鄉○○段000000地號 98.00 全部 
建物部分：
編號 建號 基地坐落 建物門牌 建築式樣 主要建築 材料及房 屋層數 建物面積（平方公尺）  權利範圍      樓 層 面 積 合       計 附屬建物主 要建築材料 及用途  1 嘉義縣○ ○鄉○○ 段00○號  嘉義縣○ ○鄉○○ 段000000 地號 嘉義縣○ ○鄉○○ 00○0號 2層樓鋼 筋混凝土 加強磚造 、住家用 1層：48.80 2層：62.91 騎樓：13 合計：124.71 電梯樓梯間 ：面積6.77 全部 2 無 嘉義縣○ ○鄉○○ 段000000 地號 嘉義縣○ ○鄉○○ 00○0號 磚造一F 、磚造鐵 皮三F、 廚房、住房 地面層：14.40 第三層：43.23 合計57.63 ㈠雨棚一F鐵架22.40、㈡陽台二F磚造鐵皮17.29、㈢雨棚三F鐵皮造6，合計45.69。 全部  本建物係嘉義縣○○鄉○○段00○號建物之增建部分，未辦理保存登記。       
附表二：
編號 共有人 應有部分比例 訴訟費用負擔比例 1 林李瑞香、 蔡李桂香、李春波、 李春山、 李春榮、 李春堂、 李凱倫 公同共有8分之1 （被繼承人李呂彩雲） 連帶負擔8分之1 2 林李瑞香 8分之1 8分之1 3 蔡李桂香 8分之1 8分之1 4 李春波 8分之1 8分之1 5 李春榮 8分之1 8分之1 6 李春堂 8分之1 8分之1 7 鴻光管理顧問有限公司 8分之1 8分之1 8 潘吉祥 8分之1 8分之1